臺灣嘉義地方法院民事判決　　　　　　　100年度保險字第8號
原　　　告　鄧雪照
訴訟代理人　林德昇律師
　　　　　　謝耿銘律師
被　　　告　國泰人壽保險股份有限公司
法定代理人　蔡宏圖
訴訟代理人　蔡淑文律師
上列當事人間請求給付保險金事件，經本院於民國 100年12月13
日言詞辯論終結，判決如下：
    主  文
原告之訴及假執行之聲請均駁回。
訴訟費用由原告負擔。
    事 實 及 理 由
一、原告起訴主張：
（一）原告於民國89年10月 2日，以原告之子蔡宜勳為被保險人
      （下稱被保險人）、以原告為要保人，向被告投保國泰鍾
      愛終身壽險（保單號碼：0000000000）及國泰住院醫療終
      身健康保險（保單號碼：0000000000）。被保險人於 100
      年3月6日下午4時55分許騎乘車號806-CTL重型機車，途經
      嘉義縣朴子市○ ○○○○道路37.6公里處，直行中遭訴外人
      莊清池駕駛車號417-TP預拌混凝土車撞擊，導致被保險人
      人車倒地，頭部外傷併顱腦鈍力損傷而休克死亡，訴外人
      莊清池因而被以業務過失致死罪判處有期徒刑5月。
（二）本件保險事故之原因為第三人莊清池駕駛預拌混凝土車為
      轉彎車應禮讓直行車卻未注意而貿然左轉，以致被保險人
      閃剎不及而發生碰撞。原告依系爭保險契約向被告請求被
      保險人因意外事故死亡之保險給付新臺幣（下同） 500萬
      元，竟遭被告以本件車禍事故係被保險人飲酒後騎車所致
      ，屬除外責任為由拒絕理賠。然被保險人於車禍發生後經
      抽血檢測血液所含酒精成分為58 mg/dl，固有酒後駕車之
      行為，相較法令所定標準值為50 mg/dl，被保險人僅超過
      標準值8mg/dl，尚未達「危險駕駛」之程度，且被保險人
      對於預拌混凝土車之突然轉行為尚知閃避，只是因閃避不
      及才發生本件車禍，車禍之重大過失在於預拌混凝土車駕
      駛莊清池，被保險人縱有酒後駕車，顯非「直接造成死亡
      」之唯一原因。依司法實務上相關雷同之案例（如臺灣高
      等法院95年度保險上第58號、最高法院96年度臺上字第19
      37號、臺灣高等法院高雄分院97年度保險上字第 9號等民
      事判決），保險公司仍負賠償責任，故被告仍應依約負賠
      償之責，爰請求被告給付保險金。
（三）對被告抗辯之陳述：
    1.依保險法第 133條之規定限於自殺或犯罪行為，保險人才
      不負給付保險金之責。系爭保險契約之「平安保險附約」
      （下稱系爭約款）第21條除外責任之約定，係源自保險法
      第 133條而來，故系爭保險契約之規定即不得變更或減輕
      保險人應負保險責任，違反者依保險法第54條、第54條之
      1規定，該契約屬無效。因此系爭約款第21條第1項第 4款
      所謂：「被保險人飲酒後駕（騎）車，其吐氣或血液所含
      酒精成份超過道路交通法令規定標準者。」應係指飲酒後
      駕駛行為已構成刑法不能安全駕駛罪，若被保險人飲酒縱
      有反道路安全規則第114條即吐氣所含酒精濃度每公升0.2
      5 毫克，但尚未構成刑事犯罪行為（吐氣所含酒精濃度每
      公升0.55毫克），仍不屬於除外責任約定範圍內，否則即
      有減輕或免除保險人保險給付之責任或限制被保險人依保
      險法所享之權利，而有違保險法第54條、第54條之 1規定
      而無效。本件被保險人於車禍發生後，經抽血檢測血液所
      含酒精成分為58 mg/dl，換算吐氣所含酒精濃度值為每公
      升0.29毫克，並不構成刑法第185條之3不能安全駕駛罪，
      不屬於系爭約款第21條第1項第4款除外責任約定範圍內，
      因此被告不得據此免除給付保險金之責任。
    2.被告主張被保險人身故符合系爭約款第21條第1項第4款之
      除外責任，依舉證責任分配原則，被告應就符合除外責任
      規定負舉證之責。被保險人雖有酒後駕車行為，但並無證
      據顯示被保險人飲酒引起生理作用，無法正常辨識車前狀
      況及操縱機車行向，客觀上確已達不能安全駕駛之狀態，
      故被保險人酒後騎車行為，不一定必然發生死亡之結果，
      喝酒與死亡之間，即不具有直接原因關係。本件車禍咎在
      訴外人莊清池，訴外人莊清池若禮讓被保險人直行車先行
      ，則本件車禍不至於發生，被保險人不至於死亡，因此被
      保險人酒後騎車之行為與其死亡之結果二者不具直接關係
      ，不符合除外責任第21條第1項第4款除外責任之約定。被
      告未能證明被保險人酒後騎車勢必影響其注意力造成死亡
      ，不能僅以被保險人被測出血液所含酒精成份超過標準即
      謂有除外責任，故被告拒絕理賠，應無理由。
    3.被保險人並非沒有減速，因為機車後車燈比較低再加上樹
      叢的阻擋所以監視畫面沒有看到他的煞車燈亮，而且現場
      也有煞車痕，現場兩部機車的車速不一定完全一樣，被保
      險人有煞車，閃避的時候看的出來有往左閃避才跌倒撞上
      大貨車。被保險人在與莊清池所駕大貨車發生碰撞前，確
      實有按壓煞車，以致地上產生煞車痕，非如鑑定委員會所
      指有未減速、高速行駛、強行繞行、預見狀況未妥採安全
      措施之情形，實際上莊清池係轉彎車，未注意暫停讓被保
      險人直行車先行，為肇事主因，被保險人縱有肇事原因，
      應僅為肇事次因，鑑定所據事實與真正事實不符。
（四）聲明：1.被告應給付原告500萬元及自100年4月1日起至清
      償日止，按週年利率 10%計算之利息。2.訴訟費用由被告
      負擔。3.願供擔保請准予宣告假執行。
二、被告抗辯則以：
（一）被保險人酒駕為車禍之併同因素，即符合除外責任：
    1.按系爭約款第21條條文所示，酒駕招致之危險於投保之初
      ，保險公司即明白宣示不予理賠，且酒駕事實上亦為法所
      不容許，被保險人酒駕在先而自招危險，已逾保險人所願
      承擔之合理風險，被保險人有重大過失將自己置於極易致
      死之高危險環境中，則於解釋契約時即無所謂「作有利於
      被保險人之解釋」原則。
    2.被保險人酒後駕車檢測後血液酒精成份為58 mg/dl，依文
      獻所載其行為「從事複雜動作有障礙、駕駛能力變差」、
      「肇事率二倍」，確已不能安全駕駛，縱使肇事所預拌混
      凝土卡車司機，就車禍之發生有過失而遭判刑，亦不能因
      此謂被保險就車禍之發生毫無過失或車禍與被保險人之酒
      駕毫無關連。
    3.目前實務上就「直接」致死或殘廢不採限縮解釋，不以「
      唯一」因素為限，只要為死亡不可或缺併同之因素之為該
      當，有關法院實務判決可稽，原告所舉案例車禍狀況與本
      案情況有間，且係因保險公司不能舉證而敗訴，自不得逕
      為比附援引。又最高法院99年度臺上字第 731號判決之情
      形與本案相同，依該判決意旨，保險公司實無就被保險人
      自招危險仍給付高額保險金之理由。
（二）綜合本件車禍之刑事案件卷證及監視錄影光碟研判，大貨
      車車身龐大，其車身已幾完成轉彎，直行之機車早可看見
      ，同一路線併行之其他機車均可煞車而安全駕駛，然被保
      險人卻視若無賭繼續快速前進，始致發生車禍，而被保險
      人反應顯較常人為慢，與飲用酒類「從事複雜動作有障礙
      、駕駛能力變差」有關聯性，而本件道路交通事故調查表
      之「肇因研判」亦記載被保險人之肇因為23（即未注意車
      前狀態），顯然被保險人為車禍發生之併同因素，被保險
      人難謂無疏失。
（三）行車事故鑑定意見所依據之光碟與被告自行勘驗結果一致
      ，原告雖主張被保險人有煞車，但與被保險人併行之機車
      都已減速，畫面上被保險人都沒有減速跡象而發生事故，
      所以被保險人因自己飲酒導致反應較慢無法安全駕駛而發
      生事故，依最高法院見解應不予理賠才符合保險契約之公
      平精神。
（四）聲明：1.原告之訴駁回。2.訴訟費用由原告負擔。3.如受
      不利判決，願供擔保請准宣告免假執行之宣告。
三、得心證之理由：
（一）原告主張其於89年10月 2日，以蔡宜勳為被保險人、以自
      己為要保人，向被告投保國泰鍾愛終身壽險（保單號碼：
      0000000000）及國泰住院醫療終身健康保險（保單號碼：
      0000000000），依平安保險附約，死亡事故保險金額為50
      0萬元，受益人為原告。被保險人於100年3月6日下午 4時
      55分許騎乘車號806-CTL重型機車，在嘉義縣朴子市嘉157
      線公路37.6公里處與訴外人莊清池駕駛車號417-TP預拌混
      凝土車發生車禍事故，致被保險人頭部外傷併顱腦鈍力損
      傷而休克死亡；原告依系爭保險契約向被告請求被保險人
      因意外事故死亡之保險給付 500萬元，遭被告拒絕理賠等
      情，業據原告提出人壽保險單、本院 100年度交訴字第47
      號刑事判決書、被告 100年4月1日函、錄影光碟、道路交
      通事故現場圖、相驗屍體證明書、戶籍謄本（見本院卷第
      8 頁至第28頁）為佐，並經本院依職權調取上開刑事卷宗
      即100年度交上訴字第876號刑事卷宗核閱無誤，復為被告
      所不爭執，自均堪信屬實。至原告主張本件車禍之重大過
      失在於預拌混凝土車駕駛莊清池，被保險人縱有酒後駕車
      ，顯非「直接造成死亡」之唯一原因，被告仍應負賠償責
      任等詞，則為被告所否認，並以上開情詞置辯。故本件爭
      點在於：被保險人本件車禍事故是否屬系爭約款第21條除
      外責任範圍？
（二）經查：
    1.按一般保險制度之目的，在於避免因偶發事故所造成之經
      濟上不安定，透過多數經濟單位之集合方式，並以合理之
      計算為基礎，共醵資金，公平負擔，以分散風險，確保經
      濟生活之安定。且為防止道德危險之發生，保險契約自須
      遵守最大善意原則及誠實信用原則。又酒類對人之影響因
      人而異，其吐氣每公升含酒精量超過0.25毫克，依道路交
      通安全規則第 114條規定不得駕車，並得依道路交通管理
      處罰條例第35條規定予以處罰，如致人死傷依法應負刑事
      責任者，依同條例第86條第 1項規定，加重其刑二分之一
      ，其超過一定標準時，甚至可能屬刑法第185條之3規定之
      犯罪行為，此乃因服用酒類過量將致意識模糊、反應遲緩
      ，如仍駕駛交通工具，將易生事故及擴大損害，影響自己
      與他人之安全，而屬高度危險行為。保險契約除外責任條
      款中訂有「被保險人飲酒駕（騎）車，其吐氣或血液所含
      酒精成份超過道路交通法令規定標準者」之內容者，就除
      外責任條款中「直接因飲酒駕（騎）車致死亡」約定之解
      釋，依上說明，自應斟酌前揭保險制度之目的、保險契約
      善意及誠信之要求、道德危險之預防、社會安全之確保、
      締約時保險人願承擔風險之範圍等項，妥善為之（最高法
      院99年度台上字第 731號判決、98年度台上字第2341號判
      決、99年度台上字第2424號裁定、100年度台上字第577號
      裁定參照）。
    2.系爭約款第21條第1項第4款約定：「被保險人直接因下列
      事由致成身故、殘廢或傷害時，本公司不負給付保險金之
      責任：…四、被保險人飲酒駕（騎）車，其吐氣或血液所
      含酒精成份超過道路交通法令規定標準者。」此有該約款
      在卷可稽（見本院卷第18條），揆諸首揭說明，該約款之
      目的在將保險人事前評估其得承受之風險而決定願承保範
      圍以外之保險事故排除於保險理賠範圍，俾使保險人得以
      正確評估其承擔危險之能力，從而，堪認被保險人飲酒駕
      （騎）車，其吐氣或血液所含酒精成份超過道路交通法令
      規定標準為車禍肇事致成身故、殘廢或傷害之共同原因時
      ，無論其肇事原因力之強弱即均屬直接原因，而非保險人
      事先評估所願承擔之風險範圍（最高法院99年度台上字第
       731號判決意旨參照）。原告主張必須被保險人飲酒駕（
      騎）車，其吐氣或血液所含酒精成份超過道路交通法令規
      定標準為「直接造成死亡之唯一原因」始屬上開約款之排
      除責任範圍，不符除外責任條款之約定目的，將致保險人
      難以正確評估其承擔危險之能力，不利於其他參加保險人
      之經濟利益，且恐增生道德危險及有害於社會安全，有違
      論理法則，並不可採。再按汽車駕駛人飲用酒類或其他類
      似物後其吐氣所含酒精濃度超過每公升0.25毫克或血液中
      酒精濃度超過百分之0.05以上者者，不得駕車，道路交通
      安全規則第114條第2款定有明文。本件被保險人於車禍事
      故發生後送醫急救時，經醫師抽血檢驗其血液酒精濃度為
      58 mg/dl等情，有道路交通事故當事人酒精測定紀錄表（
      見本院卷第61頁）及行政院衛生署朴子醫院檢驗科檢驗結
      果報告（見本院卷第 122頁）在卷可憑，換算即為血液酒
      精濃度百分之0.058（按以0.05%=0.05 g/dl、1mg=0.001g
      換算）；而被保險人急診病歷上更經醫師註明：「本院抽
      血採用伏碘消毒，不含任何酒精成分」等語，此觀其急診
      病歷（見本院卷第 124頁）即明，足見被保險人車禍當時
      血液酒精濃度確已超過道路交通安全規則第114條第2款所
      定得駕駛汽車之標準無誤。
    3.對照本件車禍事故發生經過：訴外人莊清池駕駛車牌號碼
      417 -TP號預拌車載運混凝土，沿嘉義縣朴子市○○○○○道
      路由西往東方向行駛，途經嘉義縣朴子市嘉 157線37.6公
      里之交岔路口左轉，適被保險人騎乘車牌號碼806 -CTL號
      重型機車自嘉義縣朴子市○ ○○○○道路對向由東向西行駛
      前來，雙方閃煞不及發生碰撞等情，為兩造所不爭執，並
      有道路交通事故現場圖、訴外人莊清池調查筆錄及道路交
      通事故現場照片（見本院卷第52頁至第57頁、第62頁至第
      69頁）在卷可稽。而被保險人於事故發生前以高於右側同
      向機車之速度超越同向機車，同向機車紅色煞車燈有亮起
      ，當時訴外人莊清池所駕駛混凝土預拌車車頭已駛近西向
      慢車道內、車尾則仍在西向快車道內，被保險人所騎乘機
      車撞擊訴外人莊清池所駕駛混凝土預拌車之車頭與後載預
      拌設備間下方的護欄，機車向左彈向東向快車道，同向機
      車在事故發生後繼續直行減速（煞車燈亮起）在訴外人莊
      清池所駕駛混凝土預拌左側停止後再右轉向路旁閃避事故
      現場等情，則經本院當庭勘驗錄影光碟無訛（見本院卷第
      119 頁）；參以被保險人所騎乘機車在訴外人莊清池所駕
      駛混凝土預拌車之右側撞擊點前留有煞車痕長 3.2公尺等
      情，此觀道路交通事故現場圖（見本院卷第52頁）即明，
      是由訴外人莊清池所駕駛混凝土預拌車已經左轉橫跨被保
      險人行向車道而與被保險人同向之右側機車已煞車採取安
      全措施時，仍未見被保險人煞車反以以高於同向機車之速
      度超越駛向訴外人莊清池所駕駛混凝土預拌車，遲至距該
      混凝土預拌車約 3.2公尺處始緊急煞車惟仍煞車不及發生
      撞擊等情以觀，堪認被保險人飲酒確已使其騎乘機車迴避
      危險之反應能力下降而未能在得以煞停之安全距離前即時
      採取適當安全措施，足見本件車禍事故乃因訴外人莊清池
      駕駛混凝土預拌車左轉時未停等禮讓直行車先行，以及被
      保險人飲用酒類超過法定標準值駕駛重型機車且未即時採
      取必要安全措施所共同肇致。參照本件車禍事故經刑事第
      二審法院送鑑定結果為：「一、莊清池駕駛自大貨車，行
      經管制號誌交岔路口，左轉彎車未讓對向直行車先行，同
      為肇事原因。二、蔡宜勳飲用酒類超過法定標準值駕駛重
      機車，違規未戴安全帽，行經行車管制號誌交岔路口，遇
      見狀況未妥採安全措施，同為肇事原因。」等情，有臺灣
      省嘉雲區車輛行車事故鑑定委員會100年10月5日嘉雲區00
      000000號鑑定意見書在卷可憑（見本院卷第115頁至第116
      頁），亦與本院上開調查認定結果相符，故堪認被保險人
      飲酒騎車，其血液所含酒精成份超過道路交通法令規定標
      準確為本件車禍肇事致成身故之共同原因無誤。被保險人
      事故當時血液酒精濃度超過道路交通法令規定標準之因素
      既為其車禍死亡結果之共同原因，揆諸上開說明，被保險
      人本件車禍事故死亡即仍屬直接因被保險人飲酒騎車其血
      液所含酒精成份超過道路交通法令規定標準所致，從而，
      原告主張被保險人酒後騎車行為與其死亡結果不具直接關
      係，不符合系爭約款除外責任云云，並不可採。被告抗辯
      被保險人本件車禍事故死亡屬系爭約款第21條除外責任範
      圍，則非無據。
    4.原告固主張爭約款第21條第1項第4款所謂：「被保險人飲
      酒後駕（騎）車，其吐氣或血液所含酒精成份超過道路交
      通法令規定標準者。」應係指飲酒後駕駛行為已構成刑法
      不能安全駕駛罪云云，惟對照系爭約款第21條第1項第3款
      所定「被保險人犯罪行為」之排除條款以觀，若被保險人
      酒後駕駛行為已構成刑法不能安全駕駛罪者，保險人直接
      引用系爭約款第21條第1項第3款即足，自無庸另行約定系
      爭約款第21條第1項第4款，顯見系爭約款第21條第1項第4
      款所定吐氣或血液所含酒精成份超過道路交通法令標準尚
      無須達到酒後駕駛行為已構成刑法不能安全駕駛罪之程度
      ，是原告上開主張容有誤解，並不可採。又原告主張尚未
      構成刑事犯罪之酒後駕車行為若屬於除外責任約定範圍內
      ，則有減輕或免除保險人保險給付之責任或限制被保險人
      依保險法所享之權利，而有違保險法第54條、第54條之 1
      規定而無效云云。惟保險法第 133條係規定：「被保險人
      故意自殺，或因犯罪行為，所致傷害、殘廢或死亡，保險
      人不負給付保險金額之責任。」其立法理由為：「為保障
      生命，維護社會安寧及善良風俗，對於故意自殺或犯罪行
      為所致之傷害等，既出諸故意，而非意料外之事故，應不
      予享受保險之利益，是為本條之增訂。」足見保險法第13
      3 條之立法目的僅在於立法明文排除故意自殺或犯罪行為
      所致之非意外事故，尚難認立法者有以此條文限制保險契
      約即不得另行約定其他除外責任之意。況系爭約款第21條
      第1項第4款之目的在將保險人事前評估其得承受之風險而
      決定願承保範圍以外之保險事故排除於保險理賠範圍，俾
      使保險人得以正確評估其承擔危險之能力，以符合保險制
      度之目的、保險契約善意及誠信之要求、道德危險之預防
      、社會安全之確保，業如上述，該約款俾使保險人以合理
      之計算為基礎，而由所有參加保險者公平負擔以分散風險
      ，自難認該約款有何顯失公平之處，從而並無依保險法第
      54 條之1規定有無效之虞，故原告上開主張，亦不可採。
四、綜上所述，被保險人本件車禍事故死亡既屬系爭約款第21條
    除外責任範圍，原告依保險契約之法律關係，請求被告給付
    保險金500萬元及自100年4月1日起至清償日止，按週年利率
    10% 計算之遲延利息，並無理由，不應准許，應予駁回。
五、原告之請求既經駁回，則其假執行之聲請即失所附麗，應併
    予駁回。
六、本件事證已臻明確，兩造其餘主張、陳述及所提證據，經審
    酌後認與本件判決之結果不生影響，爰不一一論述，附此敘
    明。
七、據上論結，本件原告之訴為無理由，依民事訴訟法第78條之
    規定，判決如主文。
中    華    民    國    100   年    12    月    27    日
                  民事第三庭  法  官  曾宏揚
以上正本係照原本作成。
如不服本判決，應於送達後20日內向本院提出上訴狀（須附繕本
）。如委任律師提起上訴者，應一併繳納上訴審裁判費。
中    華    民    國    100   年    12    月    27    日
                              書記官  陳見明